臺灣嘉義地方法院民事判決　　　　　　　 96年度訴字第601號
原　　　告　蘇黎世產物保險股份有限公司
法定代理人　丁○○
訴訟代理人　丙○○
被　　　告　甲○○
　　　　　　　　　　　　號9樓.
訴訟代理人　乙○○
　　　　　　　　　　　　號5樓.
上列當事人間請求損害賠償事件，於中華民國96年10月1日言詞
辯論終結，本院判決如下：
    主  文
原告之訴駁回。
訴訟費用新臺幣壹萬陸仟貳佰肆拾陸元由原告負擔。
    事 實 與 理 由
一、原告起訴主張：
（一）被告於民國94年7月21日騎乘QM7-498號機車，行經嘉義市
      ○○街、賢雅街口時，因無照駕駛不慎，與訴外人廖美香
      所駕之RX-2249號車發生擦撞，致機車乘客張榮松傷重送
      醫不治。
（二）上揭車輛RX-2249號車曾由訴外人廖美香向原告投保強制
      汽車責任保險，事故發生時尚在保險期間內，本公司於經
      受害人家屬直接請求，並查證屬實後，業依強制汽車責任
      保險法賠付受害人張榮松之死亡保險金新臺幣（下同）15
      0萬元及醫療保險金30,929元（先由訴外人廖美香給付，
      債權人已歸墊之）共計1,530,929元，並由其受益人乙○
      ○具領完竣，而原告依強制汽車責任保險法第29條第1項
      第5款取得求償權。
（三）按強制汽車責任保險法第29條第1項第5款之規定：被保險
      人因違反道路交通管理處罰條例第21條規定（即無照駕駛
      ），致被保險汽車發生交通事故者，保險人仍應依本法規
      定負保險給付之責。但得在給付金額範圍內，代位行使請
      求權人對被保險人之請求權。爰依前開規定請求被告給付
      新台幣1,530,929元。
（四）並聲明：1.被告應給付原告1,530,929元，及自訴狀繕本
      送達翌日起至清償日止，按週年利率百分之5計算之遲延
      利息。2.訴訟費用由被告負擔。
二、被告則以：
（一）依行車事故鑑定委員會之鑑定，我們是肇事次因，不應該
      對我們求償。
（二）原告主張強制汽車責任保險法第29條第1項第5款之規定，
      但被告並非被保險人或加害人，原告主張於法不合。
（三）並聲明：1.原告之訴駁回。2.訴訟費用由原告負擔。
三、爭點事項：
（一）不爭執事項：
   1、被告無機車駕駛執照，其於94年7月21日騎乘QM7-498號機
      車，行經嘉義市○○街、賢雅街口時，與訴外人廖美香所
      駕之RX-2249號車發生擦撞，致機車乘客張榮松傷重送醫
      不治。
   2、原告依強制汽車責任保險法賠付受害人張榮松之死亡保險
      金150萬元及醫療保險金30,929元，共計1,530,929元，並
      由其受益人乙○○具領完竣。
   3、依行車事故鑑定委員會之鑑定，被告是肇事次因。
   4、原告過失致死之案件業經檢察官為不起訴處分確定。
（二）爭執事項：
   1、被告是否為強制汽車責任保險法所規定之被保險人或加害
      人。
   2、原告可否代位向被告求償。
四、被告是否為強制汽車責任保險法所規定之被保險人或加害人
    。
（一）被告之汽車責任保險於2004年2月22日即已過期，此有強
      制車險傳送日回覆函影本可證。是被告於94年7月21日發
      生車禍時，其並無投保強制汽車責任保險。其次，本件依
      強制汽車責任保險法賠付受害人張榮松之死亡保險金1,53
      0,929元，其強制汽車責任保險賠償之聲請人係廖美香，
      且原告係以廖美香所投保之強制汽車保險契約責任為給付
      ，此有廖美香之強制汽車責任保險賠償之聲請書影本、汽
      車險領款收據可證，並為原告所自陳。是被告並非本件車
      禍賠償之強制汽車保險契約之當事人，被告非被保險人，
      而係第3人。
五、原告可否代位向被告求償。
（一）按強制汽車責任保險法第29條規定：被保險人有下列情事
      之一，致被保險汽車發生汽車交通事故者，保險人仍應依
      本法規定負保險給付之責。但得在給付金額範圍內，代位
      行使請求權人對被保險人之請求權：... 5.違反道路交通
      管理處罰條例第21條或第21條之1規定而駕車。是依此法
      規可代位求償者，其對像係「被保險人」始可。惟如前所
      述，被告雖係無機車駕駛執照而肇事，然其並非「本件車
      禍賠償之強制汽車保險契約之當事人，被告非被保險人，
      而係第3人」，從而原告依強制汽車責任保險法第29條第1
      項第5款規定請求被告給付，即屬無據。
（二）次按汽車交通事故之發生，如可歸責於被保險人以外之第
      3人，保險人於保險給付後，得代位行使被保險人對於第3
      人之請求權。但其所得請求之數額，以不逾保險給付為限
      。前項第3人為被保險人或請求權人之配偶、家長、家屬
      、4親等內血親或3親等內姻親者，保險人無代位求償之權
      利。但汽車交通事故由其故意所致者，不在此限（強制汽
      車責任保險法第33條）。本件車禍受害人張榮松係被告之
      父親，此有被告之身分證影本可證。是被告係受害人張榮
      松之一親等直系血親卑親屬，則參之上開強制汽車責任保
      險法第33條所定，原告亦不得代位向被告求償。
（三）綜上所述，原告並無可代位向被告請求之法律依據，是其
      請求被告應給付原告1,530,929元，及自訴狀繕本送達翌
      日起至清償日止，按週年利率百分之5計算之遲延利息，
      為無理由，應予駁回。
六、訴訟費用裁判之依據：民事訴訟法第78條。
中　　華　　民　　國　　96　　年　　10　　月　　15　　日
                      民一庭法　官　馮保郎
以上正本係照原本作成。
如對本判決上訴須於判決送達後20日內向本院提出上訴狀，並依
上訴利益繳交第2審裁判費。
中　　華　　民　　國　　96　　年　　10　　月　　16　　日
                            書記官　王立梅
